臺灣臺南地方法院民事判決　　　　　　　 96年度訴字第488號
原　　　告　永豐商業銀行股份有限公司
法定代理人　丁○○
訴訟代理人　乙○○
　　　　　　甲○○
被　　　告　丙○○
上列當事人間請求返還不當得利事件，經本院於民國96年12月12
日言詞辯論終結，判決如下：
    主  文
被告應給付王國安之遺產管理人劉燦源新臺幣玖拾貳萬玖仟元，
及自民國九十五年十月三日起至清償之日止，按年息百分之五計
算之利息，並由原告代位受領。
被告應給付王國安之遺產管理人劉燦源新臺幣壹萬陸仟元，及自
民國九十五年十月十二日起至清償之日止，按年息百分之五計算
之利息，並由原告代位受領。
訴訟費用新臺幣壹萬零佰伍拾元由被告負擔。
本判決於原告分別以新臺幣拾壹萬元、新臺幣陸仟元為被告供
擔保後，各得假執行；但被告如分別以新臺幣玖拾貳萬玖仟元、
新臺幣壹萬陸仟元為原告預供擔保，各得免為假執行。
    事實及理由
壹、程序方面：
一、按訴狀送達後，原告不得將原訴變更，但二、請求之基礎事
    實同一者。三、擴張或減縮應受判決事項之聲明者，不在此
    限。被告於訴之變更或追加無異議，而為本案之言詞辯論者
    ，視為同意變更或追加，民事訴訟法第255條第1項第2、3款
    、第2項定有明文。而所謂請求之基礎事實同一，係指變更
    或追加之訴與原訴之主要爭點有共同性，各請求利益之主張
    在社會生活上可認為同一或關聯，而就原請求之訴訟及證據
    資料，於審理繼續進行在相當程度範圍內具有同一性或一體
    性，得期待於後請求之審理予以利用，俾先後兩請求在同一
    程序得加以解決，避免重複審理，進而為統一解決紛爭者，
    自屬之（最高法院91年度臺抗字第552號裁判意旨參照）。
    本件原告起訴時訴之聲明係請求(一)被告應給付原告新臺幣（
    下同）929,045元，及自民國95年10月3日起至清償之日止按
    年息5%計算之利息。(二)被告應給付原告16,015元，及自95年
    10月12日起至清償之日止按年息5%計算之利息。(三)願供擔保
    請准宣告假執行。嗣於本件審理中，訴狀送達後之96年5月4
    日具狀變更聲明(一)(二)為：(一)被告應給付王國安之遺產管理人
    929,045元，及自95年10月3日起至清償之日止按年息5.00%
    計算之利息，並由原告代位受領。(二)被告應給付王國安之遺
    產管理人16,015 元，及自95年10月12日起至清償之日止按
    年息5.00%計算之利息，並由原告代位受領。查原告原訴與
    變更之訴之主要爭點均係被告是否有不當得利，有其共同性
    ，而原訴請求「被告應給付原告」，變更之訴則請求「被告
    應給付王國安之遺產管理人之金額，由原告代位受領」，請
    求之利益有關連，核屬請求之基礎事實同一。且被告於訴之
    變更並無異議，而為本案之言詞辯論，視為同意變更。原告
    復於訴狀送達後之96年6月6日言詞辯論期日再減縮本金部分
    為：(一)929,000元；(二)16,000元，核屬減縮應受判決事項之
    聲明。揆諸上開規定，原告訴之變更，於法均無不合，應予
    准許，先予敘明。
二、次按不變更訴訟標的，而補充或更正事實上或法律上之陳述
    者，非為訴之變更或追加，亦為民事訴訟法第256條所明定
    。本件原告起訴時係以「中國信託商業銀行西臺南分行（下
    稱中國信託）帳戶0000000000000之所有人」為被告，嗣於
    審理中，於96年5月4日具狀變更被告為「丙○○」。另於96
    年12月12日言詞辯論期日補正訴之聲明為：被告應給付王國
    安之遺產管理人「劉燦源」之金額，由原告代位受領。茲因
    原告於本件審理中，經本院發函詢問中國信託後，始知悉「
    中國信託帳戶000000000000 0之所有人」為丙○○。另訴外
    人王國安之遺產管理人為劉燦源亦係於本件審理中始經臺灣
    板橋地方法院家事法庭（下稱板橋地院）96年度繼字第306
    號選任遺產管理人民事裁定確定。是原告前開變更，均應屬
    補充事實上之陳述，非為訴之變更或追加，併此敘明。
貳、實體方面：
一、原告起訴主張：
  (一)緣王國安於88年8月13日向華信商業銀行（嗣更名為建華商
    業銀行股份有限公司，後與台北國際商業銀行合併，建華商
    業銀行為存續銀行，並更名為「永豐商業銀行」）辦理理財
    型房屋貸款，金額為720萬元，並設定第一順位抵押權予原
    告，嗣王國安於95年9月29日死亡，且王國安之繼承人亦全
    部拋棄繼承。詎原告嗣後得知王國安開設於原告可循環動用
    之擔保透支活期存款帳戶（帳號：000-000-0000000-0；下
    稱永豐王國安帳戶）餘額，於95年9月29日及同年10月2日、
    同年月11日經由不明第三人陸續以電話語音轉帳之方式分別
    將750,000元、154,000元、25,000元、16,000元，共計
    945,000元轉入中國信託被告帳戶（帳號：0000000000000
    ；下稱中信被告帳戶）中，則王國安尚欠款房貸部分本金
    5,440,399元；房貸中循環借款部分為1,759,472元，合計
    7,199,871元。被告於王國安死亡後所為轉帳受益行為，顯
    係無法律上原因而受利益，王國安遺產受有損害，又雖王國
    安繼承人嗣後全部拋棄繼承，惟依民法第1176條之1規定，
    拋棄繼承權者，就其所管理之遺產，於其他繼承人或遺產管
    理人開始管理前，應與處理自己事務為同一之注意，繼續管
    理之，在王國安之遺產管理人尚未選任前，拋棄繼承者，未
    盡到與處理自己事務為同一之注意義務，以致王國安死亡後
    ，遭他人以電話語音轉帳之方式，將透支額度款項轉出至被
    告之帳戶中，造成王國安對原告之債務因而擴大，顯有怠於
    行使權利之情事，原告確有保全債權之必要。嗣於96年6月4
    日，王國安之親屬召開親屬會議選任訴外人劉燦源為王國安
    之遺產管理人，並經板橋地院96年度繼字第306號選任遺產
    管理人民事裁定確定。為此依不當得利、民法第242條之法
    律關係，提起本件訴訟。
    爰聲明：1.被告應給付王國安之遺產管理人劉燦源929,000
    元，及自95年10月3日起至清償之日止按年息5%計算之利息
    ，並由原告代位受領。2.被告應給付王國安之遺產管理人劉
    燦源16,000元，及自95年10月12日起至清償之日止按年息5%
    計算之利息，並由原告代位受領。3.願供擔保請准宣告假執
    行。
  (二)對被告抗辯之陳述：
  1.被告辯稱，其自王國安之妻劉淑玲死亡後，就將中信被告帳
    戶之印鑑、支票全數交由王國安自行使用，被告對系爭中國
    信託帳戶之使用全然不知。然據中國信託所檢附95年9月1日
    至96年5月21日之中信被告帳戶往來明細中得知，被告仍利
    用系爭中國信託帳戶支付健保費扣款、信用卡費扣款等，其
    交易型態甚為複雜，顯與被告所陳述之情形不符。
  2.從中信被告帳戶往來明細中可知：(1)自92年3月5日至96年9
    月8日之期間，由永豐王國安帳戶轉入至中信被告帳戶之交
    易共有33筆，每筆金額皆為20,500元，顯見被告與王國安間
    之資金交易頻繁。則被告抗辯對於中信被告帳戶之使用毫無
    所悉，顯有矛盾。(2)於95年9月4日，從中信被告帳戶扣款
    8,636元之交易部分，係由於扣取被告之信用卡款，導致帳
    戶餘額為-408元，所產生之放款息。由此可知，被告使用中
    信帳戶扣取信用卡款，則被告抗辯對於中信帳戶之使用毫無
    所悉，亦顯有矛盾。(3)於96年10月11日轉入之16,000元，係
    從永豐王國安原告所轉出，且交易當時王國安已死亡。(4)中
    信被告帳戶於95年10月13日由帳號：0000000000000000（備
    註：021）轉入114,000元，茲021為美商花旗銀行股份有限
    公司（下稱花旗銀行）之銀行代號，經由花旗銀行信用卡申
    請書中「正卡申請人信用資料」欄得知，上開帳戶為被告所
    有，可證被告對於中信帳戶使用情況完全不知之陳述，顯為
    不實之陳述。(5)被告復於同日即95年10月13日，將中信帳戶
    之金額以語音轉帳方式轉出144,000元至被告之支存帳戶中
    （帳號：0000000000000000），用以支付被告之支票存款。
    顯見該帳戶之實際使用者並非如同被告所述為王國安，而據
    上開所有資料，原告合理推論系爭中國信託帳戶之實際使用
    者為被告。
  3.至被告於96年6月20日之答辯狀所述原告偽造不實之交易紀
    錄，將王國安生前的電話轉帳，塗改成死亡之後的日期，明
    顯有誣告的事實部分，據中信被告帳戶之往來明細得知，95
    年9月29日跨行轉入750,000元，交易時間為20:41:48（即95
    年9月29日晚上8時41分48秒）。依臺灣目前銀行通例，為配
    合金融資訊服務中心結算，營業時間自上午9時至下午3時30
    分。惟中國信託營業時間延長至晚上7時，因此該行之結算
    時間延至當日之凌晨12時。經查95年9月29日為星期五，晚
    上8時41分所為之交易，已逾原告之交易時間，故延至次一
    營業日生效，即95年10月2日星期一生效，實屬合理。又經
    原告調閱王國安之電話語音轉帳紀錄與中信帳戶往來明細核
    對，得知二者交易時間一致，差異僅在於「交易生效日期」
    。因此被告所為之答辯，未經查證，實無理由。
  4.再被告於96年6月20日之聲請狀第1項所述，王國安於95年9
    月29日當晚死亡前之情形，被告所述皆屬傳聞，且庭詢中已
    詢問被告是否有證據可資證明所述之言皆為事實，惟被告並
    無法提出證據可資證明，故被告所述並無證據能力，實不足
    採。另第3項所述被告懷疑原告請求之4筆電話轉帳交易係由
    王國安生前以電話預約轉帳方式所為，據王國安於原告之語
    音交易查詢報表可知，原告請求之4筆電話轉帳交易，皆由
    當日轉出，並非預約轉出，被告之推論亦非事實。
  5.末按，經原告核對中國信託95年10月3日之交易傳票上之簽
    名與被告83年4月14日開戶時之筆跡一致。再核對87年5月萬
    泰信用卡申請書與94年12月花旗銀行信用卡申請書之簽名筆
    跡亦屬一致，顯見該筆金額應為被告所提領。
二、被告則以：
  (一)王國安係臺北一個神壇的主持人，因當時被告父親、姊姊過
    世時，均係王國安南下來幫忙，當時王國安告訴被告，其需
    要用到支票簿，被告係基於報恩的心態，乃於89年間，王國
    安之妻劉淑玲死亡後，即將支票借給王國安使用，因系爭中
    國信託帳戶就是該支票存款所用的，便將系爭中國信託帳戶
    之存摺、印章、支票簿一併交給王國安使用。被告與王國安
    係朋友，這幾年來二人均有保持聯絡，王國安偶爾也會南下
    來找被告，因王國安為人正直，這麼多年來也未曾發生事情
    ，被告是完全信任王國安，始將支票借給王國安使用，從出
    借系爭中國信託帳戶後至本件事情發生前，被告均未曾向王
    國安提及要索回系爭中國信託帳戶資料等情事，故被告並不
    了解系爭中國信託帳戶之詳細情形。且從永豐王國安帳戶委
    託代收票據簿（即用以代收系爭中國信託帳戶之票據）即可
    知從90年間就有代收系爭中國信託帳戶支票簿所簽發之支票
    ，請求法院核對王國安生前所開立之系爭中國信託帳戶支票
    是否係用於支付其從91年1月至95年9月13日對原告之房屋貸
    款，以證明系爭中國信託帳戶為王國安長期使用。
  (二)被告家中的水電費、電話費（均以花旗信用卡繳費）、健保
    費均係以中信被告帳戶扣繳，除此之外，其餘均與被告無關
    。系爭中國信託帳戶扣繳被告之費用，如果被告有遇到王國
    安，就會給他現金，如果沒有遇到，被告就會把錢存進去，
    被告與王國安的錢是分開使用的。而陳素芬係被告之前妻，
    其之前與王國安應有合會關係，然陳素芬與王國安的金錢往
    來亦與被告無關。
  (三)被告所提出之永豐王國安帳戶委託代收票據簿，是被告在得
    知本件起訴時，在王國安位於臺北三重之神壇處，在神壇的
    抽屜中找到的。至於系爭中國信託帳戶之存摺、印章、支票
    簿置於何處，被告問過王國安之女兒，惟其亦不知悉，王國
    安的越南籍妻子則從上個月到加拿大，至今尚未回來。
  (四)中國信託95年10月3日提款憑證上之「丙○○」並不是被告
    所簽，該款項亦非被告所提領，目前印章及支票均尚未拿回
    。
  (五)經核對永豐王國安帳戶及中信被告帳戶交易明細紀錄，原告
    起訴狀所載4筆款項，其中第1筆750,000元，系爭中國信託
    帳戶係於95年9月29日入帳，而原告係於95年10月2日匯出，
    且據被告查訪王國安鄰居，王國安於95年9月29日晚上晚飯
    後尚與多名友人泡茶聊天，當晚始心肌梗塞猝死，則原告顯
    將王國安生前之電話轉帳塗改成死亡之後的日期，偽造不實
    之交易紀錄。至於其他3筆不否認是王國安死亡後才有的交
    易資料。況起訴狀所載4筆款項之交易均是以電話轉帳，而
    電話轉帳是可以預約6個月內之轉帳，倘故意要不當得利，
    不會於10月2日一天轉帳5次，10月11日又轉帳2次，此不合
    常理。如係王國安生前預約將上開金額轉入系爭中國信託帳
    戶以支付其所開立之支票票款，因此為王國安生前之行為，
    亦要被告返還，並不合理。
    爰聲明：1.原告之訴及假執行之聲請均駁回。2.如受不利判決，
    願供擔保請准宣告免為假執行。
三、得心證之理由：
  (一)原告主張，王國安於上開時間向原華信銀行借款上開金額，
    並設定第一順位抵押權予原告，迄今尚欠款本金7,199,871
    元及利息，及王國安於95年9月29日死亡，王國安之繼承人
    全部拋棄繼承等情，業據提出房屋借款約定書、財政部核准
    函、行政院金融監督管理委員會同意函、他項權利證明書、
    抵押權設定契約書、其他約定事項、匯款委託書、存戶收入
    傳票、收款報單、放款往來明細查詢一覽表、系爭原告帳戶
    往來明細資料表、王國安除戶戶籍謄本、板橋地院96年1月
    16日板院輔家科春梅字第002647號准予備查函、王國安親屬
    會議陳報狀（以上均影本；見本院卷第6至10頁、第31至48
    頁、第10頁、第31頁、第197、198頁）為證，核屬相符，並
    經調取板橋地院95年度繼字第2283號拋棄繼承卷宗核閱明確
    ，復為被告所不爭執，自堪信為真實。另於96年6 月4日，
    王國安之親屬召開親屬會議選任劉燦源為王國安之遺產管理
    人，並於96年7月27日經板橋地院96年度繼字第306 號指定
    遺產管理人事件以王國安之親屬會議已選任劉燦源為被繼承
    人王國安之遺產管理人，而駁回原告選任遺產管理人之聲請
    裁定確定，亦有板橋地院96年度繼字第306號民事裁定暨確
    定證明書在卷可稽（見本院卷第199、200頁），是王國安之
    遺產管理人為劉燦源，亦可認定。再系爭中國信託帳戶為被
    告所有，有中國信託96年4月19日中信銀集作字第96503259
    號函附該帳戶相關資料（見本院卷第18至20頁）在卷可稽，
    亦為被告所肯認（見本院卷第27頁），堪予認定。
  (二)按無法律上之原因而受利益，致他人受損害者，應返還其利
    益。雖有法律上之原因，而其後已不存在者，亦同；受領人
    於受領時，知無法律上之原因或其後知之者，應將受領時所
    得之利益，或知無法律上之原因時所現存之利益，附加利息
    ，一併償還；如有損害，並應賠償，亦為民法第179條、第
    182條第2項所明定。經查：
  1.本件原告主張：永豐王國安帳戶於95年9月29日及同年10 月
    2日、同年月11日經由不明第三人陸續動用透支循環信用貸
    款以電話語音轉帳方式分別將750,000元、154,000元、
    25,000元、16,000元，共計945,000元轉入中信被告帳戶之
    事實，有電腦查詢單、原告帳戶往來明細資料表、中國信託
    96 年5月25日中信銀集作字第96504356號函附系爭中國信託
    帳戶歷史交易查詢報表（見本院卷第12頁、第40至48頁、第
    53至56頁）為證。雖被告辯稱：其中75萬元款項這一筆，中
    國信託帳戶資料記載95年9月29日轉入，然永豐王國安帳戶
    電腦資料卻載於95年10月2日交易成功，可知原告有故意偽
    造交易紀錄之情形；又電話轉帳是可以預約6個月內之轉帳
    ，本件轉帳可能是王國安生前所為云云。經查，王國安之死
    亡時間為95年9月29日18時30分（即晚上6時30分）許，有臺
    北縣三重市戶政事務所96年7月4日北縣重戶字第0960005820
    號函附王國安死亡證明書（見本院卷第157、158頁）在卷可
    佐，而觀諸中信被告帳戶歷史交易查詢報表（見本院卷第54
    頁），95年9月29日跨行轉入750,000元，交易時間為20:41:
    48（即95年9月29日晚上8時41分48秒），復參諸王國安於原
    告之語音交易查詢報表（見本院卷第175頁），該筆750,000
    元電話轉帳交易之交易時間亦為95年9月29日晚上8 時41分
    48秒，並無不符，顯見該筆750,000元電話轉帳交易之交易
    時間係於王國安死亡之後無訛。雖依原告所提出電腦查詢單
    及帳戶往來明細資料表（見本院卷第12、48頁）顯示該筆
    750,000元款項之交易時間為「95年10月2日」，對此，原告
    陳稱，依臺灣目前銀行通例，為配合金融資訊服務中心結算
    ，營業時間自上午9時至下午3時30分。惟中國信託營業時間
    延長至晚上7時，因此該行之結算時間延至當日之凌晨12時
    。經查95年9月29日為星期五，晚上8時41分所為之交易，已
    逾原告之交易時間，故延至次一營業日生效，即95年10月2
    日星期一生效等語，經查並無不合，況經核對王國安於原告
    之語音交易查詢報表，該筆750,000元之交易時間與中信被
    告帳戶歷史交易查詢報表所載交易時間一致，差異僅在於「
    交易生效日期」，原告所陳與證據並無矛盾，被告辯稱原告
    有偽造交易時間一節，尚難憑採。另依王國安於原告之語音
    交易查詢報表（見本院卷第175頁）所載，系爭4筆交易之交
    易項目均為「台幣跨行轉帳活期當日轉出」，可知，該4筆
    電話轉帳交易，皆係當日轉出，並非預約轉出，亦可知被告
    辯稱上開轉帳行為乃王國安生前所為云云，尚非可採。
  2.被告另辯以：伊於89年間將支票借給王國安使用，因系爭中
    國信託帳戶就是該支票存款所用的，便將系爭中國信託帳戶
    之存摺、印章、支票簿一併交給王國安使用。從出借系爭中
    國信託帳戶後至本件事情發生前，伊均未曾向王國安提及要
    索回系爭中國信託帳戶資料，故伊並不了解系爭中國信託帳
    戶之詳細情形，且從系爭原告帳戶委託代收票據簿（即用以
    代收系爭中國信託帳戶之票據）即可知，從90年間就有代收
    被告交給王國安之系爭中國信託帳戶支票簿所簽發之支票等
    語，並提出系爭原告帳戶代收票據資料為證（見本院卷第71
    至91頁）。惟查，被告亦自承伊家中的水電費、電話費（均
    以花旗信用卡繳費）、健保費均係以系爭中國信託帳戶扣繳
    （見本院卷第65頁）。再觀諸中國信託96年5月25日中信銀
    集作字第96504356號函附系爭中國信託帳戶歷史交易查詢報
    表，系爭中國信託帳戶於95年10月13日由帳號：0000000000
    000000（備註：021）轉入114,000元，復於同日以語音轉帳
    提144,000元至帳號：0000000000000000（見本院卷第54 至
    56頁），經查，021為花旗銀行之銀行代號，而上開帳號：
    0000000000000000，經由花旗銀行開戶申請書中本行往來欄
    之遙控活存帳號（見本院卷第160頁）可知，該帳戶為被告
    所有。另帳號：0000000000000000，由被告所提出之原華信
    銀行代收票據資料及被告於開庭中所自承（見本院卷第71
    至91頁、第64頁），亦可知該帳戶為被告所有之中國信託支
    存帳戶。茲上開2筆交易係從被告於花旗銀行之帳戶轉入
    114,000元至中信被告帳戶，復從系爭中信被告帳戶再轉出
    144,000元至被告於中國信託支存帳戶，且交易日係於王國
    安死亡後之95年10月13日。顯見被告仍有利用系爭中國信託
    帳戶扣繳其信用卡費、健保費，亦有利用系爭中國信託帳戶
    調度資金供自己所用，被告辯稱將中國信託帳戶交由王國安
    全權使用一節，實難憑信。
  3.再者，系爭中信被告帳戶於95年10月3日遭提領920,000元現
    金一節，為兩造所不爭執，並有中信被告帳戶歷史交易查詢
    報表一紙在卷足憑，經本院向中國信託調取該筆現金提款憑
    證（本院卷第57頁）觀之，該筆提款係「有摺」提領，且戶
    名欄及抬頭人欄均簽有「丙○○」姓名，旁邊均蓋有丙○○
    印章，姓名以二橫線刪掉，顯見係提款之人簽名於上開憑證
    上，雖被告辯稱該提款憑證上之「丙○○」非其所親簽，該
    款項亦非其所提領云云。然經本院96年6月6日審理時，命被
    告當庭簽名10次，另書寫「玖拾貳萬元整」5次（見本院卷
    第64頁），並向臺南市中西區戶政事務所（下稱中西區戶政
    事務所）函索被告申請印鑑證明之全部資料；向華僑商業銀
    行股份有限公司（下稱華僑銀行）、中國信託、萬泰商業銀
    行股份有限公司（下稱萬泰商銀）、花旗銀行函索被告於該
    行申請信用卡、現金卡及開立帳戶之申請書、印鑑卡等資料
    ，而將中國信託96年6月20日中信銀集作字第96505028號函
    附95年10月3日提款憑證正本（見本院卷第138、139頁）；
    中西區戶政事務所96年6月11日南市中西戶玉字第096000247
    6號函附被告印鑑登記申請書正本4份（見本院卷第107至109
    、120、121頁）；華僑銀行信用卡服務部96年6 月14日九十
    六僑銀信卡字第143號函附之被告信用卡申請書原本（見本
    院卷第122至130頁）；中國信託96年6月15日中信銀集作字
    第96505011號函附帳號：00000-0000000相關資料暨活期儲
    蓄存款印鑑卡正本（見本院卷第131、132頁）；萬泰商銀信
    用卡部96年6月25日信卡字第09693550142號函附被告申辦之
    信用卡、各類帳戶申請書及印鑑卡正本5份（見本院卷第140
    至149頁）；花旗銀行96年7月2日（九十六）政查字第16263
    號函附被告之開戶申請書正本及信用卡申請書正本各1份（
    見本院卷第159至162頁）之簽名，囑託內政部警政署刑事警
    察局鑑定中國信託提款憑證上「丙○○」簽名筆跡，與其他
    上開簽名筆跡是否相符，該局以95年12 月6日刑鑑字第
    0950177664號鑑定書函覆鑑定結果：「下列2類（甲、乙類
    ）字跡相符。甲類（爭議字跡）；來文載示送鑑資料中國信
    託提款憑證上「丙○○」簽名字跡。乙類（比對字跡）：來
    文載示送鑑資料2至6項文件「丙○○」簽名字跡；其中西區
    戶政印鑑登記申請書（77年3月14日）2紙因與爭議文件書間
    相隔久遠，故未列入比對字跡，併此敘明。」等語（見本院
    卷第206、207頁）。足認中國信託95年10月3日提款憑證上
    「丙○○」簽名，係被告之親筆簽名，則該筆920,000元款
    項應係被告所提領，且係提出存摺提領款項，非如被告所稱
    存摺在王國安處，帳戶全由王國安處理，被告抗辯，殊非事
    實。雖被告於言詞辯論終結後復具狀聲請再開辯論，並聲請
    訊問證人劉宏洋欲證明王國安身後之重要文件均由劉宏洋保
    管一節，然被告於王國安死亡後仍然有摺提領系爭中國信託
    帳戶款項，已如前述，本院爰認無再加以傳訊證人之必要，
    附此敘明。
  4.由以上事證觀之，中信被告帳戶並非如被告所述僅由王國安
    使用，被告亦有持續使用，並從該帳戶提領款項，則縱王國
    安有利用系爭中國信託帳戶開立支票支付其從91年1月至95
    年9月13日對原告之房屋貸款，然因被告亦有持續使用系爭
    中國信託帳戶，被告與王國安於系爭中國信託帳戶內之金錢
    並無法區分開，且被告對該帳戶仍可管領使用，則王國安死
    後遭第三人以電話語音向銀行透支貸款所得轉入中信被告帳
    戶中之款項，自屬被告無法律上之原因而受之利益，致王國
    安遺產受損害，王國安之繼承人雖均已拋棄繼承，惟渠等既
    已選任遺產管理人，則遺產管理人就遺產受有損害對於被告
    仍有不當得利返還請求權可資行使，被告應返還其利益。且
    被告於受領時，即已知無法律上之原因，其應將受領時即
    929,000元部分自95年10月3日；16,000元部分自95年10月12
    日起所得之利益，即929,000元及16,000元，附加利息，一
    併償還。
  (三)次按債務人怠於行使其權利時，債權人因保全債權，得以自
    己之名義，行使其權利，亦為民法第242條前段所明文。被
    告無法律上之原因而受利益，致王國安遺產受有損害，王國
    安遺產管理人對於被告有不當得利返還請求權可資行使，已
    如前述，其迄未行使對被告之權利，則原告依民法第242 條
    前段規定，以自己名義，請求被告將上開款項返還予王國安
    之遺產管理人劉燦源，並由原告代位受領，自屬有據。
四、綜上所述，本件原告為保全債權，依民法第242條前段規定
    主張代位王國安之遺產管理人劉燦源行使其對於被告之不當
    得利返還請求權，請求被告給付王國安之遺產管理人劉燦源
    (一)929,000元，及自95年10月3日起至清償之日止按年息5%計
    算之利息；(二)16,000元，及自95年10月12日起至清償之日止
    按年息5% 計算之利息，並均由原告代位受領。是原告請求
    為有理由，應予准許。
五、兩造均陳明願供擔保，聲請宣告假執行及免為假執行，經核
    均無不合，爰分別酌定相當擔保金額准許之。
六、本件訴訟費用為10,350元，應由被告負擔，爰裁判如主文第
    3項，併此敘明。
七、本件事證已臻明確，兩造其餘攻擊防禦方法與舉證，核與判
    決結果無影響，爰不逐一論述。
八、據上論結，原告之訴為有理由，依民事訴訟法第78條、第87
    條第1項、第390條第2項、第392條第2項，判決如主文。
中　　華　　民　　國　　96　　年　　12　　月　　31　　日
                  民事第二庭    法　官　蔡雅惠
以上正本係照原本作成
如對本判決上訴，須於判決送達後20日內向本院提出上訴狀
中　　華　　民　　國　　96　　年　　12　　月　　31　　日
                                書記官　詹書瑋
